最高法院刑事判決　　　　　　　　　　111年度台上字第842號
上　訴　人　林秀琴


上列上訴人因偽造文書案件，不服臺灣高等法院花蓮分院中華民
國110年11月9 日第二審判決（110年度原上訴字第28號，起訴案
號：臺灣花蓮地方檢察署109 年度調偵字第15號），提起上訴，
本院判決如下：
    主  文
上訴駁回。
    理  由
一、按刑事訴訟法第377 條規定，上訴於第三審法院，非以判決
    違背法令為理由，不得為之。是提起第三審上訴，應以原判
    決違背法令為理由，係屬法定要件。如果上訴理由書狀並未
    依據卷內訴訟資料，具體指摘原判決不適用何種法則或如何
    適用不當，或所指摘原判決違法情事，顯與法律規定得為第
    三審上訴理由之違法情形，不相適合時，均應認其上訴為違
    背法律上之程式，予以駁回。
二、本件原審審理結果，認為上訴人林秀琴之犯行明確，因而維
    持第一審依想像競合之例，從一重論處上訴人犯行使偽造私
    文書罪刑 （相競合犯詐欺得利罪；處有期徒刑5月，並諭知
    易科罰金之折算標準）並依法宣告沒收之判決，駁回上訴人
    在第二審之上訴。從形式上觀察，並無判決違法情形存在。
三、上訴意旨略稱：
  ㈠由以下事證，可證「原住民一條街」D9攤位（下稱系爭攤位
    ）係上訴人向姊姊即告訴人林貴妹借名登記；上訴人並未冒
    用告訴人名義，亦無偽造告訴人署名及印文情事：1.依花蓮
    縣政府（下稱縣府）ll0年4月8 日函文，可知要申請「原住
    民一條街」試營運期間招商攤位者，須具原住民身分且設籍
    花蓮縣6 個月以上。上訴人雖具身分，但因於申請期間未符
    合設籍要件，才向當時符合資格之告訴人借名。2.依縣府ll
    0年3月15日函文，可知申請者除須在申請表（本院按：即「
    申請人基本資料」，下稱申請表）內填載基本資料外，尚需
    取得「部落事務組長」（本院按：即「原住民一條街」管委
    會主任委員，俗稱頭目）之認可簽章，始能完備申請。前述
    申請表內已有部落事務組長簽名其上，可見已獲推薦。3.申
    請表，雖記載「林貴妹」為申請人，但卻是上訴人之筆跡，
    所載相關聯絡電話亦係上訴人所使用。「原住民一條街」攤
    商名冊所載系爭攤位之聯絡電話亦是上訴人所有。4.申請表
    內之「攤位招牌名稱」載為「豬血糕」，與上訴人前此所販
    賣之小吃內容相同。5.告訴人於接受詰問時坦承係其與上訴
    人一同到場申請，並於申請表簽名。告訴人雖稱：上訴人「
    無聊」才去攤位幫忙，未給上訴人好處等語。然上訴人若無
    經營攤位之意，豈會在無任何好處下，無聊去幫忙？若告訴
    人與上訴人有好感情，告訴人又怎會提出本案告訴？可見所
    述不合經驗法則。原審就以上有利上訴人之事證未調查釐清
    ，復未敘明其理由，自有調查職責未盡及判決不載理由之違
    法。
  ㈡依臺灣花蓮地方法院第一審民事判決書，告訴人起訴請求上
    訴人損害賠償之訴訟，已經法院駁回；依判決意旨，除可認
    告訴人並未舉證其因上訴人之變更系爭攤位之名義受有損害
    外，並可知上訴人並無侵占攤位之犯意，亦無侵占攤位之事
    實，而可證其無偽造文書之犯意，原審之認定與民事判決有
    異等語。
四、惟查：
  ㈠依卷內資料，系爭攤位係以告訴人名義於104 年間提出申請
    ，並於同年9 月19日與縣府簽訂固定攤位使用行政契約書，
    攤商名冊上所載之聯絡電話為上訴人所使用，申請表上有部
    落事務組長簽名其上等事實，有申請表、契約書、攤商名冊
    可查（見第一審卷㈠第547、555頁，偵卷第29頁以下），並
    經上訴人陳述在卷；而申請表實際上係由上訴人所填寫之事
    實，並為告訴人所不爭。然原判決認上訴人偽造進而行使者
    ，係108年5月15日之「花蓮縣東大門攤販集中區攤位異動申
    請書」（見108 年度他字第1268號卷第15頁，下稱異動申請
    書）。亦即係認上訴人未經告訴人之同意或授權，冒用告訴
    人之名義，於異動申請書上偽簽「林貴妹」之簽名，並盜蓋
    「林貴妹」之印文，進而持向縣府申請變更系爭攤位之名義
    人為上訴人（見原判決第1 頁）。上訴意旨指原審認定申請
    表上之簽名、印文係偽造，應有誤會。
  ㈡原判決認上訴人有前述偽造並行使異動申請書之事實，已敘
    明所憑之依據及憑以認定之理由；就上訴人主張其於申請系
    爭攤位時因未符合設籍規定，始借用告訴人之名義提出申請
    ；申請表上所載之聯絡電話係上訴人使用，表內之「攤位招
    牌名稱」載為「豬血糕」，與上訴人前此所販賣之小吃內容
    相同；上訴人持有告訴人之身分證影本或印文等，以及持有
    繳納攤位使用費、水電費之部分單據等情，認為不可採信，
    或何以不能為有利上訴人認定，亦均詳述其理由（見原判決
    第4 頁以下）。亦即前述異動申請書上「林貴妹」之簽名及
    印文，以及異動申請之提出，均未獲告訴人同意，上訴人並
    不否認。且告訴人及其女吳小萍因接獲縣府公文而發現系爭
    攤位之名義人被變更後即向上訴人提出質疑（見同上他卷第
    5－7、69頁筆錄），其後上訴人即於108年6月13日書立切結
    書，坦承未事先與告訴人協調即提出前述異動申請（見同上
    他卷第24頁），甚且於檢察官訊問時自白：「（是否承認偽
    造文書？）承認」（見同上卷第70頁）。足見告訴人確實不
    知上訴人擬提出本件之異動（更名）申請，上訴人未獲告訴
    人之授權或同意即於異動申請書上簽署告訴人之姓名，並蓋
    用印文，進而提出申請之事證，均已明確，原判決之認定與
    卷內證據並無不合，所為之論斷、說明亦無上訴意旨所指之
    違法情形。至於前述民事判決，係就告訴人請求上訴人給付
    系爭攤位名稱被變更之日起至回復名義之日止之營業損失及
    精神慰撫金，所為有無理由之判斷，與上訴人是否偽造私文
    書無直接關連，亦非屬法律審之本院所得審酌。
五、依上說明，上訴意旨所指各情，或係單純否認犯罪，就原判
    決有如何之違法，並未依卷內證據具體指摘；或係就已經原
    審採證認事職權之適法行使，及已經原判決明白說明之事項
    ，依憑己意，再為指摘，均非合法之上訴第三審理由。應認
    上訴人關於行使偽造私文書部分之上訴違背法律上之程式，
    予以駁回。上訴人關於行使偽造私文書部分之上訴既應從程
    序上駁回，則所犯與行使偽造私文書有想像競合關係之詐欺
    得利部分，因屬刑事訴訟法第376條第1項第4 款之案件，且
    第一審及原審均認應成立犯罪，即屬不得上訴於第三審法院
    之案件，而無從適用審判不可分原則，併為實體上審判，同
    應從程序上予以駁回。
據上論結，應依刑事訴訟法第395條前段，判決如主文。
中    華    民    國   111    年    3     月    17    日
                  刑事第四庭審判長法  官  林  立  華  
                                  法  官  謝  靜  恒  
                                  法  官  王  敏  慧  
                                  法  官  李  麗  珠  
                                  法  官  林  瑞  斌  
本件正本證明與原本無異
                                  書記官
中    華    民    國   111    年    3     月    22    日